【裁判字號】    94,易,1659
【裁判日期】    950316
【裁判案由】    傷害等
【裁判全文】
臺灣板橋地方法院刑事判決              94年度易字第1659號
聲  請  人  臺灣板橋地方法院檢察署檢察官
被      告  乙○○
                      13號
選任辯護人  劉君豪律師
上列被告因傷害等案件，經檢察官聲請簡易判決處刑（九十四年
度偵字第一八五七九號），本院認不得以簡易判決處刑，改依通
常程序，判決如下：
    主  文
乙○○無罪。
    理  由
一、公訴意旨略以：被告乙○○與告訴人丁○○均係任職於臺灣
    臺北少年觀護所（下稱少觀所），分別擔任人事主任及導師
    之職務，於民國（下同）九十四年六月十六日上午九時三十
    分許，在該少觀所行政大樓會議室舉辦考績委員會選舉時，
    告訴人為當次考績委員候選人，為免選舉不公，即持相機至
    會場蒐證，惟負責選務工作之被告因不滿告訴人持相機前往
    會議室拍照，竟出於妨害告訴人行使其權利之意圖，以強暴
    之方式徒手奪取告訴人持有之相機，並喝令交出底片，並進
    而抓住告訴人之手，阻止告訴人離開會場，致使告訴人心生
    畏懼，而妨害告訴人對相機之所有權及管理權等權利之行使
    ，並妨害告訴人行使自由離去之權利。復基於傷害之故意，
    掐住告訴人之脖子，拉扯其雙手，致使告訴人無法呼吸，而
    受有左側頭顳部紅腫、右側頸部皮下瘀血、右臂皮下瘀血、
    左臂皮下瘀血及右前臂皮下瘀血之傷害，經告訴人訴請偵辦
    ，因認被告涉有刑法第二百七十七條第一項之傷害罪嫌、刑
    法第三百零四條第一項之強制罪嫌。
二、按犯罪事實應依證據認定之，無證據不得認定其犯罪事實。
    刑事訴訟法第一百五十四條第二項定有明文。次按認定犯罪
    事實，須依證據，而所謂證據，係指合法之積極證據就犯罪
    事實能為具體之證明者而言；而認定不利於被告之事實，須
    依積極證據，苟積極證據不足為不利於被告事實之認定時，
    即應為有利於被告之認定，更不必有何有利之證據（最高法
    院三十年上字第八一六號判例意旨參照），如無相當之證據
    ，或證據不足以證明，自不能以推測或擬制之方法，以為裁
    判之基礎（最高法院四十年台上字第八六號判例意旨參照）
    。再按所謂「積極證據足以為不利被告事實之認定」，係指
    據為刑事訴訟法上證明之全盤證據資料，無論其為直接證據
    或間接證據，在客觀上均須達於通常一般之人均不致於有所
    懷疑，而得確信其為真實之程度，始得據為有罪之認定，若
    其關於被告是否犯罪之證明未能達此程度，而有合理性懷疑
    之存在，致使無從形成有罪之確信，即不得遽為不利於被告
    之認定，此觀諸最高法院七十六年台上字第四九八六號判例
    意旨自明。末按我國刑事訴訟制度業已修正為以當事人進行
    主義為主，職權進行主義為輔，檢察官立於原告之地位，其
    對於被告之犯罪事實，本負有積極舉證之義務，且刑事被告
    原無自證無罪之義務，其在訴訟上所為之辯解，只須達於對
    起訴事證提出合理質疑之程度為已足，檢察官如對於被告所
    為之辯解仍有爭執，即應依照刑事訴訟法第一百六十一條之
    規定，自負積極舉證之責。又按告訴人之指述，係以使被告
    受刑事訴追為目的，是其陳述是否與事實相符，仍應調查其
    他證據以資審認（最高法院五十二年台上字第一三００號判
    例參照）。
三、公訴人認被告涉有上開犯行，無非係以告訴人丁○○之指述
    、證人甲○○偵查中之證言及臺北市立聯合醫院和平院區診
    證明書一件為其主要論據。訊據被告堅決否認涉有何傷害及
    妨害人行使權利之犯行，辯稱：當天告訴人攜帶相機進入會
    議室投票場所拍照，被告身為選務人員，為維護選舉公正，
    基於職責阻擋告訴人拍照，但並沒有搶奪告訴人相機、或命
    其交出底片、或阻止其離開，更無傷害告訴人，而是告訴人
    動手毆打我等語。辯護人則為被告辯護稱：被告在投票所內
    所為之行為，均係為維持投票秩序所必要，並無妨害他人行
    使權利或傷害之故意等語。經查：
（一）告訴人丁○○於偵查及本院審理中固均一再指稱被告有於
      上開時、地，為制止其拍照，竟掐住其脖子，抓住其雙臂
      ，對其拉扯，欲搶奪其相機，並命其交出相機、底片，不
      讓其離開云云，並舉出驗傷單為證。惟查：
  (1)、證人即當時在場目擊衝突過程之人甲○○於偵查中檢察事
      務官詢問時證稱：「當時我在左邊的投票箱向人事室主任
      （即被告）領票，另外還有人事室管理員丙○○在會場，
      我填完選票後，抬頭看見被告擋住丁○○，抓她的手，但
      未見被告勒住丁○○脖子。有聽到丁○○說『你們做的很
      公正，何必怕我拍照』，之後二人就互相拉扯」、「教導
      組的管理員戊○○聽到他們吵鬧，有進來勸導」等語（見
      九十四年度交查字第七七一號卷第十六頁），其後於檢察
      官訊問中證稱：「我領完票，告訴人拿相機要拍照，被告
      擋她，有抓住她手，有發生拉扯。被告身材較高大，告訴
      人身材較嬌小，我只看見被告背影，有看見二人拉扯。被
      告先動手阻擋告訴人照相，後來有聽到被告說『所長、所
      長，有人打人』。我看見他們二人拉扯到出會議室門外，
      外面有一監視器，被告到門口就把手放開」等語（見九十
      四年度偵字第一八五七九號卷第三六頁），其於本院審理
      中亦到庭證稱：「我進會場時，只有被告跟丙○○在會場
      裡面，因為會議室分兩個投票的地方，我從會議室進來之
      後，我的投票箱是在進會場的左手邊，右邊有另一個投票
      箱。我進去時，被告轉身，我跟她領票，領票後，我低頭
      圈選，我並不知道丁○○何時進入會場，我把票投到票箱
      裡面，我就看到被告跟丁○○發生衝突，我是看到被告先
      舉雙手擋丁○○，並雙手抓丁○○的雙手上臂，我就很詫
      異，後來我隱約看到丁○○在掙脫被告，當時他們二人拉
      扯過程，被告個子比較高，背對著我，她的前方是丁○○
      ，所以我只有看到丁○○有掙脫的動作，這時有聽到丁○○說『今天如果你們考績委員會做的很公正，何必怕我拍
      照』，講完之後，我才注意到丁○○有拿相機，後來他們
      拉扯快到了會議室門口時，被告突然雙手放開丁○○，然
      後被告大叫說『所長，有人打人』」、「被告當時舉雙手
      的動作是在阻擋丁○○，不讓丁○○拍照」、「我不記得
      被告有無叫丁○○把相機、底片交出」、「我沒有看到被
      告有勒丁○○脖子的動作」等語（見本院九十五年三月二
      日審判筆錄第十七、二十頁）。
  (2)、證人即事發時在場之人丙○○於偵查中檢察官訊問時證稱
      ：「我聽到主任（即被告）喊『所長』，之後看到被告與
      告訴人二人拉扯，沒幾秒鐘他們便放手，二人往門口方向
      走去，告訴人轉身打被告，抓被告頭髮，當時是快到門口
      ，幾秒鐘後就鬆手」、「被告喊打人之前我沒有看見，我
      聽到後才看到」等語（見九十四年度偵字第一八五七九號
      卷第四一頁），其於本院審理中到庭結證稱：「當時我在
      跟戊○○聊天，戊○○剛好投完票，我喜歡種花，所以就
      請問他。案發前我已經跟戊○○聊了一陣子，從門外聊到
      門內都有」、「我突然聽到被告叫『所長，有人打人』，
      我就轉身過去，我才看到被告跟丁○○不曉得在拉扯什麼
      東西，時間大約一、二秒之後，兩人都放手，丁○○就往
      會議室門口先行離去，被告跟在丁○○後面，走到快靠近
      門口的時候，丁○○就轉身過來，打被告一巴掌，並扯被
      告的頭髮，大約一、二秒就放手，我以為丁○○要離開了
      ，沒想到丁○○又衝回會議室裡面左右票箱中間，被告有
      做阻擋的動作，大約幾秒鐘，被告就大喊『叫所長、叫所
      長』，我就去請所長，我回來時，丁○○已經離開，然後
      被告的手臂在流血，請教導組的人來拍照」、「沒有看見
      被告有勒住丁○○脖子，沒有看到被告有任何打人的動作
      」等語（見本院九十五年三月二日審判筆錄第二三、二五
      、二八頁）。
  (3)、證人戊○○於本院審理中證稱：「當時我在會議室裡面，
      跟丙○○正在談花的事情，兩個人從會議室邊談邊往外走
      ，之後聽到後方有人喊『打人』，我就轉身，看到丁○○
      跟被告扯在一起，當時二人的動作我不是很清楚，我看到
      他們二人拉扯在一起，我就跑過去把他們拉開，拉開之後
      ，他們就往外走，我跟在他們二人後面，他們二人走出會
      議室之後，我頭低著在想說怎麼會發生這種事情，後來旁
      邊又發生狀況，他們二人又扯在一起，此時，已經是在會
      議室門口外面，我又把他們拉開」」、「沒有聽到有人喊
      說不能拍照或是交出相機、底片」、「沒有看見被告掐丁○○脖子，當時他們二人是手扯在一起」、「第一次拉扯
      我將他們二人拉開後，我只看到他們二人一起往外走，沒
      有看見被告有阻擋丁○○不准他離開」等語（見本院九十
      五年三月二日審判筆錄第三三、三四頁）。
  (4)、是依上開證人等所述互核，足見案發時，告訴人因持相機
      進入會議室投票場所拍照，為被告發現後，被告先上前舉
      雙手阻擋其拍照，隨後抓住告訴人手臂，因告訴人欲掙脫
      ，二人發生拉扯，此時告訴人說出語意類似「如果選舉公
      正，何必怕我拍照」之語，雙方持續拉扯過程中，被告突
      然喊「所長，有人打人」等語，證人丙○○、戊○○此刻
      回頭轉身看見被告與告訴人拉扯在一起，證人戊○○上前
      將二人拉開後，二人隨即往會議室門口走去，在到會議室
      門口時，告訴人突轉身打被告一巴掌，並拉被告頭髮，雙
      方因而又拉扯在一起，證人戊○○又上前將二人拉開。而
      上開過程中，雙方拉扯均係在雙手及手臂部分位置，在場
      之證人等均未聽聞被告有命告訴人交出相機、底片之語，
      亦未見被告有勒告訴人脖子，或阻擋告訴人離開之事實，
      應堪認定。從而，告訴人指稱被告於案發當時，有掐住其
      脖子，並命其交出相機、底片，不讓其離開之行為部分，
      除告訴人本人之指述外，尚乏其他積極證據足資佐證。
（二）又被告於上開時、地，有阻止告訴人拍照，並有抓住告訴
      人手臂，與告訴人發生拉扯之情事，有如前述，而告訴人
      在右臂皮下、左臂皮下及右前臂皮下有瘀血之傷害一節，
      復有臺北市立聯合醫院和平院區診斷證明書一件在卷可稽
      ，是固足推認告訴人上開傷勢為被告上開行為所致（至告
      訴人另受有左側頭顳部紅腫、右側頸部皮下瘀血之傷害部
      分，因被告並無對告訴人之頭頸部有何攻擊行為，已據證
      人甲○○、丙○○、戊○○證述明確，有如前述，是並無
      證據證明告訴人此部分之傷勢為被告行為所造成，併此敘
      明），惟被告堅決否認有傷害及妨害告訴人行使權利之犯
      意，經查：
  (1)、本件案發現場之少觀所行政大樓會議室，於案發當時係正
      在舉辦該所考績委員選舉之領票、投票之投票所所在地，
      而被告為少觀所之人事室主任，為在場負責選務工作之人
      員一節，業據告訴人所自承，並經證人丙○○於本院審理
      中證述無訛，從而，依規定辦理相關投票事宜及投票所秩
      序之維持，自屬被告之職責範圍無疑。告訴人雖指稱，其
      進入投票所拍照是經過另一選務人員丙○○同意，且並無
      相關規定禁止不得攜帶相機進入投票所拍照云云。惟查，
      證人丙○○於本院審理中證稱：「告訴人拍照並沒有經過
      我同意，她只說『我要拍照囉』，我以為她是要拍我的個
      人照，因為她當時在門外，拿起相機對著我，朝我這邊照
      ，我就跟她說不要，我就轉過頭，再轉回來就沒有看到她
      的人，我也不曉得她進去投票所裡面」等語（見本院九十
      五年三月二日審判筆錄第二七、二九頁），是告訴人稱其
      係經過丙○○同意始進入投票所拍照云云，已屬無稽。又
      依據考試院頒定之「考績委員會組織規程」第二條第四項
      規定：「考績委員之票選，應採普通、平等、直接及無記
      名投票法行之。但各機關情形特殊者，得採分組、間接、
      通訊等票選方式行之」，足見考績委員選舉係以無記名秘
      密投票之民主方式為之，若在投開票所內擅自攝影拍照，
      顯有窺探他人投票內容之虞，與無記名之秘密投票意旨有
      違，並足影響投票所秩序，妨害選舉之進行，是在投票所
      內不得拍照攝影，乃確保投票秘密及維護投票場所秩序所
      必要之措施，亦不違反比例原則，此參酌公職人員選舉罷
      免法第六十三條亦有相關禁止規定亦可得知，且就公務員
      考績委員選舉之選務工作執行方式，各機關得參照公職人
      員選舉罷免法等相關規定辦理，俾使考績委員會票選委員
      之選務工作在公平、公正、公開之原則下順利進行一節，
      並業經主管機關銓敘部函釋明確，有該部九十四年十二月
      十六日部法二字第０九四二五七八三八八號書函一件在卷
      可稽，而我國辦理民主選舉已歷經數十年，且告訴人於本
      院審理中自承為法律系畢業（見本院九十五年三月二日審
      判筆錄第十二頁），其對於民主選舉秘密投票之基本精神
      與內涵，何能委稱不知而待明文規定？否則上開「考績委
      員會組織規程」第二條第四項所規定之無記名秘密投票之
      制度，豈非形同具文。是告訴人自非得以「辦理考績委員
      選舉，並無相關規定禁止於投票所內拍照」為由，主張其
      有在投票所內任意拍照之權利。至告訴人另稱係因投票過
      程中沒有政風人員監票，投票箱口過大，懷疑選舉不公，
      才進入拍照云云，惟辜不論投票過程中有無政風人員監票
      及投票箱口大小，與選舉是否公平，顯無必然之關聯，告
      訴人之質疑已純屬臆測之詞，縱認少觀所辦理此次考績委
      員選舉投票時確有無政風人員監票及投票箱口過大之情事
      ，然此經由詢問曾到場投票之人員或少觀所政風人員，或
      檢視投票箱即可得證，亦無進入投票所擅自拍照取證之必
      要，是告訴人亦非得執之為其在投票所內擅自拍照之正當
      理由。從而，告訴人既係未經許可擅自進入投票所內拍照
      ，顯已對選舉秘密及投票所秩序造成妨害，被告身為選務
      工作人員，為維護選舉秘密及投票所之秩序，阻止告訴人
      拍照，自難認係有妨害告訴人行使權利之故意。
  (2)、又告訴人於本院審理中以證人身分證稱：「我先在一樓門
      口拍了一張照，到二樓我一進去就照了一張遠端的拍照」
      、「被告就站起來攻擊我」、「她在攻擊我的時候，有照
      了一張晃動的相片」等語（見本院九十五年三月二日審判
      筆錄第五頁），並有告訴人於當時所拍攝之相片三張在卷
      足稽（見九十四年度交查字第七七一號卷第二六、二七頁
      ），依上開照片所示，其中一張相片內容模糊，顯係拍攝
      過程中遭劇烈晃動到所致，顯見被告阻擋告訴人時，告訴
      人確係正在進行拍照動作無誤。又被告為阻止告訴人拍照
      ，進而抓住告訴人雙臂，因告訴人欲掙脫，兩人因而發生
      拉扯，告訴人始受傷之事實，有如前述，而告訴人所受傷
      勢為右臂皮下瘀血約二公分乘一公分、左臂皮下瘀血約一
      公分乘零點八公分、右前臂皮下瘀血二處，約四乘零點五
      公分、零點五乘零點五公分，有臺北市立聯合醫院和平院
      區診斷證明書一件在卷足佐，是依其傷勢以觀，受傷位置
      在雙臂、均為皮下瘀血傷、每處之瘀傷面積不大，顯然均
      係被告為阻擋告訴人拍照，抓住告訴人雙臂，告訴人欲掙
      脫所致，而被告以抓住告訴人雙臂，為其阻擋告訴人繼續
      拍照之方式，衡諸常情，亦難認有逾必要之程度，足認被
      告之行為目的係在阻止告訴人拍照，被告顯無超越上開阻
      擋告訴人照相之意思以外之傷害告訴人之故意及行為。從
      而，被告辯稱其無傷害告訴人之故意等語，應堪採信。
（三）綜上所述，本件除告訴人指述外，並查無證據證明被告有
      命告訴人交出相機、底片或阻擋告訴人離開投票所之妨害
      告訴人行使權利之行為，而被告係為維持投票所秩序而阻
      擋告訴人拍照，並無妨害告訴人行使權利及傷害告訴人之
      故意。此外，公訴人並未指出、本院亦查無其他積極證據
      ，證明被告確有公訴人所指之犯行，是本案自屬不能證明
      被告犯罪，應依法諭知無罪之判決。
據上論斷，應依刑事訴訟法第四百五十二條、第三百零一條第一
項，判決如主文。
本案經檢察官黃怡華到庭執行職務。
中    華    民    國    95    年    3     月    16    日
                  刑事第十九庭  審判長法  官  白光華
                                      法  官  曾淑娟
                                      法  官  楊志雄
以上正本證明與原本無異
如不服本判決應於送達後10日內向本院提出上訴狀
                                      書記官  陳靜怡
中    華    民    國    95    年    3     月    16    日


司法院資訊處製作；財團法人民間司法改革基金會備份。
